ACORDAO-COMPLETO-2469781

ACÓRDÃO 942/2021 ATA 14/2021 - PLENÁRIO

VISTOS, relatados e discutidos estes autos de Denúncia acerca de supostas irregularidades na concessão de pensão militar pelo Comando do Exército, 7ª Região Militar,
ACORDAM os Ministros do Tribunal de Contas da União, reunidos em sessão de Plenário, ante as razões expostas pelo Relator, em:
9.1. não conhecer da presente denúncia, por não preencher os requisitos de admissibilidade previstos no art. 235 do Regimento Interno do TCU c/c art. 103, § 1º, da Resolução-TCU 259/2014;
9.2. autorizar a vista dos autos à denunciante, conforme pedidos constantes das peças 7, 15, 17 e 18, nos termos da Resolução-TCU 249/2012 e da Lei 12.527/2011 (Lei de Acesso à Informação - LAI) ;
9.3. dar ciência desta deliberação à denunciante;
9.4. retirar a chancela de sigilo dos autos, consoante § 1º do art. 236 do RI/TCU; e
9.5. arquivar o presente processo, nos termos do art. 235 do RI/TCU c/c art. 105 da Resolução-TCU 259/2014.

Denúncia acerca de possíveis irregularidades na concessão de pensão militar.

Comando do Exército.

3. Interessados/Responsáveis:
3.1. Interessado: Identidade preservada (art. 55, caput, da Lei n. 8.443/1992).
3.2. Responsável: Identidade preservada (art. 55, caput, da Lei n. 8.443/1992).

13.1. Ministros presentes: Ana Arraes (Presidente), Walton Alencar Rodrigues, Benjamin Zymler, Augusto Nardes, Raimundo Carreiro, Bruno Dantas, Vital do Rêgo e Jorge Oliveira.
13.2. Ministros-Substitutos presentes: Augusto Sherman Cavalcanti (Relator), Marcos Bemquerer Costa e André Luís de Carvalho.

AUGUSTO SHERMAN

Adoto, como relatório, a instrução elaborada no âmbito da Secretaria de Fiscalização de Pessoal, com a qual os dirigentes da unidade técnica se manifestaram de acordo, reproduzida a seguir, com exclusão dos trechos que possam identificar o denunciante (peças 12-14) : 
"INTRODUÇÃO
Trata-se de denúncia a este Tribunal acerca de supostas irregularidades na concessão de pensões militares instituídas pelo Sr. Maynard Pacheco Dantas, pertencente ao quadro da 7ª Região Militar (peça 1) .
HISTÓRICO
Em apertada síntese, a denunciante, (...) , aduz que a pensão instituída em favor da Sra. Terezinha Ferreira Rodrigues (ex-esposa) , e ambas as filhas, Sras. Carmem Soledade Dantas Bianchi e Marcia Rejane Rodrigues Dantas de Souza, são irregulares em razão de (peça 1, p.10) :
A concessão irregular de pensão militar concedida a EX-ESPOSA PENSIONADA, RESERVA IRREGULAR DE COTA PARTE, CONCESSÃO IRREGULAR ATRAVES DE PROCESSO DE REVERSÃO, ADULTERAÇÃO DE DOCUMENTOS, FRAUDE FISCAL, USO DE DOCUMENTO ILEGIVEL, EXTRAVIO DE DOCUMENTOS, SUBTRAÇÃO DE DOCUMENTOS, ADULTERAÇÃO NO PREENCHIMENTO NO FORMULARIO DE CONCESSÃO DE PENSÃO MILITAR, dentre outros.
A denunciante afirma que, ao conferir documentos presentes no sistema SiCaPEx (Sistema de Cadastramento do Pessoal do Exército) se deparou com (peça 1, p. 13-14) 
.... erros em seu cadastro, onde de forma intencional trocaram o nome de sua genitora, dando a maternidade a ex esposa do instituidor e não a sua mãe, alterando também o nome da ex esposa, e mantendo o seu nome de casada com o instituidor, alterando o nome de sua meia irmã dando a mesma a utilização de seu nome de solteira, dentre outros erros intencionais que relataremos a seguir. 
Para demonstrar suas alegações, relaciona diversos documentos obtidos junto ao Comando do Exército em resposta ao 'habeas data' que, segundo a denunciante, não foram examinados pela controladoria de pagamentos do Exército no âmbito dos diversos processos de sindicância internos instaurados para apurar as irregularidades reportadas pela denunciante à ouvidoria da SSIP 7 -  Recife.
Em 17/11/2020, a denunciante, por intermédio de seu representante legal, ingressou com pedido de vista dos autos e últimos andamentos (peças 7 e 8) .
EXAME DE ADMISSIBILIDADE
Como se sabe, são requisitos de admissibilidade das denúncias, consoante disposto no art. 235 do Regimento Interno do TCU, tratar-se de matéria de competência do Tribunal, referir-se a administrador ou responsável sujeito à sua jurisdição, ser redigida em linguagem clara e objetiva, conter o nome legível do denunciante, sua qualificação e endereço, e estar acompanhada de indício concernente à irregularidade ou ilegalidade denunciada.
Inicialmente cumpre esclarecer que a denúncia faz menção a uma série de atos supostamente irregulares e condutas criminosas praticadas por militares, porém, falta coerência lógica na narrativa, que dificulta inclusive a identificação de cada ato.
Pois bem, a narrativa da denunciante se inicia afirmando que 'somente foram tomadas ciência de todas as irregularidades ao ser atingido o objetivo do 'habeas data', processo n° 5000494-28.2020.4.04.7112 na 3ª Vara Federal da Comarca de Porto Alegre, TRF4 aos dias 04 de Junho de 2020' (peça 1, p. 1) . Ocorre que, ao consultar o referido processo, verifica-se que ele foi julgado extinto, sem apreciação do mérito, tendo em vista a inadequação da utilização daquele remédio constitucional para os fins pretendidos pela impetrante que era solicitar informações relativas a terceiros para compor os autos de um processo de inventário (peça 11) .
A propósito, o conteúdo da peça 1 transcreve, com os devidos ajustes, o conteúdo da peça 4, sendo esta uma manifestação da interessada no âmbito do aludido habeas data. Talvez, por essa razão, a falta de coerência lógica dos elementos narrados na denúncia, uma vez que o objetivo primordial da peça 4 era obtenção e esclarecimentos quanto a documentos apresentados pelo Comando do Exército junto a 3ª Vara Federal de Porto Alegre.
Outra questão a salientar é que parte da denúncia se destina a apresentar trechos de Boletins Internos Informativos que comunicam resultados de auditorias conduzidas pela 7ª Inspetoria de Contabilidade e Finanças do Exército (peça 1, p. 4-9 e 167-187) . Sobre essas sindicâncias, a denunciante faz a seguinte crítica (peça 1, 9) :
Porém o simples ato de se abrir processos de sindicância não eximem de responsabilidade os agentes administrativos envolvidos, pelo fato de se existir as irregularidades nos processos cabe a todos envolvidos, seja direta ou indiretamente, responsabilidade sobre seus atos.
O que se pode inferir - não há como afirmar categoricamente visto que vários trechos da denúncia estão fora de contexto dos documentos originários -, é que a conclusão das sindicâncias instauradas pela 7ª Inspetoria de Contabilidade e Finanças do Exército não atingiram os resultados de interesse da denunciante, de modo que ela estaria se valendo do TCU como espécie de órgão recursal de processo administrativo interno da unidade jurisdicionada. Portanto, sem adentrar no mérito das aludidas sindicâncias, não haveria que se falar em omissão do Comando do Exército.
De mais a mais, verifica-se que a denunciante busca tão somente a satisfação de interesses pessoais, até porque seu objetivo final é reverter as cotas de pensão das demais beneficiárias em benefício próprio, utilizando-se para este fim a competência do TCU. Nessa esteira, não se verifica a existência de interesse público no trato das supostas ilegalidades apontadas na inicial, considerando que não foram apresentados, nem de modo reflexo, fatos que afetem diretamente o patrimônio público e que causem prejuízo ao erário.
Outrossim, a denúncia também se destina a apontar supostas irregularidades na interpretação da aplicação da Lei 3.765/1960 na concessão das pensões instituídas às Sras. Carmem Soledade Dantas Bianchi e Marcia Rejane Rodrigues Dantas de Souza, filhas do instituidor (peça 1, p. 47-49) . Pois bem, de acordo com as informações constantes no ato de pensão (peça 10, p. 2) , o instituidor militar fez a opção prevista no artigo 31 da Medida Provisória 2.215-10/2001, mediante o pagamento de uma contribuição específica de 1,5% de sua remuneração e, assim sendo, garantiu o direito ao benefício previsto no art. 7º, na versão originária da Lei 3.765/1960. 
Dessa forma, as pensões ora questionadas, tendo como beneficiárias filhas de militar, independe do estado civil, limite de idade, tampouco condição econômica das pensionistas, de modo que não há que se falar nas possíveis irregularidades aventadas pela denunciante quanto a este ponto. 
De resto, a denúncia versa sobre supostas fraudes cometidas por militares que alteraram intencionalmente o sistema SiCaPEx (Sistema de Cadastramento do Pessoal do Exército) em favor da Sra. Terezinha Ferreira Rodrigues, assim como, outras supostas condutas criminosas praticadas por militares. Como exemplo, cita-se o trecho da denúncia constante na peça 1, p. 12-27, e o conteúdo da peça 6, p. 39-42. Com relação a esta parte da denúncia, cumpre esclarecer que esta Corte de Contas não tem competência relacionada à instância penal, em especial contra crimes praticados por militar. Esta competência recai sobre o Ministério Público Militar, conforme dispõem os arts. 116 e 117 da Lei Complementar 75/1993, o qual é o responsável pela apuração de crimes praticados por militares.
CONCLUSÃO
Como demonstrado, falta clareza e coerência nos fatos relatados e, além disso, infere-se da peça embrionária dos autos que a denunciante busca tão somente a satisfação de interesses pessoais, que é reverter as cotas de pensão das demais beneficiárias em benefício próprio, utilizando-se para este fim a competência do TCU como espécie de órgão recursal dos processos de sindicância internos instaurados para apurar as supostas irregularidades reportadas pela denunciante à ouvidoria da SSIP 7 -  Recife. 
Ressalte-se, ainda, que não se identificou irregularidades na interpretação da aplicação da Lei 3.765/1960 na concessão dos benefícios às filhas de aludido militar. Sendo assim, entende-se que a denúncia não deve ser conhecida, podendo os autos serem arquivados, nos termos do art. 235 do RI/TCU c/c art. 105 da Resolução-TCU 259/2014.
Ademais, considera-se pertinente encaminhar ao Ministério Público Militar cópia dos autos, para que adote as medidas que eventualmente entenda cabíveis quanto às supostas denúncias de crime praticados por militares no âmbito do sistema SiCaPEx (Sistema de Cadastramento do Pessoal do Exército) em favor da pensionista Sra. Terezinha Ferreira Rodrigues.
Por fim, quanto ao pedido de vista constante na peça 7, caberia seu indeferimento, uma vez que não foi apresentada em sua solicitação nenhuma razão legítima para a intervenção neste processo de denúncia, o qual é sigiloso no âmbito de competência desta Corte de Contas, considerando ainda que o denunciante não é estimado automaticamente como parte do processo, conforme prescrevem os arts. 236, 144, § 2º e 146, §§ 1º e 2º, do RI/TCU, respectivamente.
PROPOSTA DE ENCAMINHAMENTO
Ante o exposto, opina-se pelo encaminhamento dos presentes autos ao Gabinete do Relator, Exmo. Ministro-Substituto Augusto Sherman, com as seguintes propostas:
a) não conhecer da presente denúncia, por não preencher os requisitos de admissibilidade previstos no art. 235 do Regimento Interno do TCU c/c art. 103, § 1º, da Resolução-TCU 259/2014;
b) indeferir o pedido de vista constante na peça 7, nos termos do art. 236 c/c art. 144, § 2º e 146, §§ 1º e 2º, todos do RI/TCU;
c) determinar liminarmente o arquivamento dos autos, devendo-se informar ao denunciante da decisão que vier a ser proferida, nos termos do art. 235 do RI/TCU c/c art. 105 da Resolução-TCU 259/2014; e
d) encaminhar ao Ministério Público Militar cópia dos autos, para que adote as medidas que eventualmente entenda cabíveis quanto às supostas denúncias de fraude cometidas por militares no âmbito do sistema SiCaPEx (Sistema de Cadastramento do Pessoal do Exército) em favor da pensionista Sra. Terezinha Ferreira Rodrigues."
	É o Relatório.

Jaqueline Porto Saldanha (OAB/RS 98.150).

Não atuou.

DENÚNCIA. SUPOSTAS IRREGULARIDADES NA CONCESSÃO DE PENSÃO MILITAR. SUPOSTAS FRAUDES COMETIDAS POR MILITARES NO ÂMBITO DO SISTEMA SICAPEX. FALTA DE CLAREZA E COERÊNCIA NOS FATOS RELATADOS. POSSÍVEL TUTELA DE INTERESSES PESSOAIS. ENCAMINHAMENTO DE CÓPIA DOS AUTOS AO MINISTÉRIO PÚBLICO MILITAR. NÃO CONHECIMENTO.

DENÚNCIA (DEN)

Secretaria de Fiscalização de Integridade de Atos e Pagamentos de Pessoal e de Benefícios Sociais (Sefip).

Cuidam os autos de Denúncia acerca de supostas irregularidades na concessão de pensões militares instituídas pelo Sr. Maynard Pacheco Dantas, pertencente ao quadro da 7ª Região Militar.
A denunciante requer a revisão dos atos que concederam a pensão inicial em favor da Sra. Therezinha Ferreira Rodrigues (ex-esposa) e posteriormente das Sras. Carmem Soledade Dantas Bianchi e Márcia Rejane Rodrigues Dantas de Souza (filhas, maiores e casadas) .
 Afirma que houve "concessão irregular de pensão militar concedida a ex-esposa pensionada, reserva irregular de cota parte, concessão irregular através de processo de reversão, adulteração de documentos, fraude fiscal, uso de documento ilegível, extravio de documentos, subtração de documentos, adulteração no preenchimento no formulário de concessão de pensão militar, dentre outros" (peça 1, p.10) .
Em essência, a denúncia relata que foi promovida alteração intencional nos bancos de dados do Sistema de Cadastro de Pessoal do Exército (SICaPEx) , em favor da ex-esposa; que as filhas casadas não possuiriam direito à pensão; que há irregularidades na declaração de beneficiárias, a qual teria sido adulterada para incluir as filhas; que a pensão inicial da Sra. Therezinha Ferreira Rodrigues foi concedida apesar da documentação incompleta; que, após o falecimento da ex-esposa, os valores não foram revertidos para a viúva; que as informações foram prestadas à esta Corte de forma incorreta legitimando o ato ilegal.
Ainda de acordo com a denúncia as irregularidades do processo de concessão de pensão "ocasionaram perdas financeiras a viúva do instituidor, e a filha a qual e a única habilitável srta MAYARA TEIXEIRA DANTAS".
Ao final, "pede a inexigibilidade de SIGILO DA DENÚNCIA".
Em peça complementar (peça 6) , a denunciante apresenta fatos novos a serem acrescentados à denúncia, relacionados ao recebimento de despesas de auxílio funeral por uma das referidas beneficiárias, em razão de alterações e falsificações de documentos, bem como repete parte da argumentação apresentada na inicial.
Para a Sefip, não se identificou irregularidades na interpretação da aplicação da Lei 3.765/1960 na concessão dos benefícios às filhas do militar. Além disso, a denúncia trata de supostos crimes praticados por militares e busca, infere-se, a satisfação de interesses pessoais.
Nesse sentido, a unidade técnica propõe (peça 12) :
"a) não conhecer da presente denúncia, por não preencher os requisitos de admissibilidade previstos no art. 235 do Regimento Interno do TCU c/c art. 103, § 1º, da Resolução-TCU 259/2014;
b) indeferir o pedido de vista constante na peça 7, nos termos do art. 236 c/c art. 144, § 2º e 146, §§ 1º e 2º, todos do RI/TCU;
c) determinar liminarmente o arquivamento dos autos, devendo-se informar ao denunciante da decisão que vier a ser proferida, nos termos do art. 235 do RI/TCU c/c art. 105 da Resolução-TCU 259/2014; e
d) encaminhar ao Ministério Público Militar cópia dos autos, para que adote as medidas que eventualmente entenda cabíveis quanto às supostas denúncias de fraude cometidas por militares no âmbito do sistema SiCaPEx (Sistema de Cadastramento do Pessoal do Exército) em favor da pensionista Sra. Terezinha Ferreira Rodrigues."
Manifesto-me de acordo com a proposta oferecida pela Sefip, incorporando a respectiva análise às minhas razões de decidir, sem prejuízo das ponderações adiante expostas acerca do pedido de vista dos autos apresentado pela denunciante. 
Registro que o ato inicial da pensão instituída em favor de Maria do Socorro Barbosa dos Santos Dantas (viúva) , Mayara Teixeira Dantas (filha) e Therezinha Ferreira Rodrigues (ex-esposa com pensão alimentícia) foi considerado legal por meio do Acórdão 6676/2014-TCU-Segunda Câmara, Relator Ministro-Substituto Marcos Bemquerer Costa (TC Processo 018.784/2014-3) .
Também o ato da reversão da concessão foi considerado legal por este Tribunal, consoante Acórdão 338/2016-TCU-Segunda Câmara, Relator Ministro-Substituto André de Carvalho (TC-Processo 025.078/2015-1) , contendo como beneficiárias: Carmem Soledade Dantas Bianchi (filha) , Márcia Rejane Rodrigues Dantas de Souza (filha) , Maria do Socorro Barbosa dos Santos Dantas (viúva) e Mayara Teixeira Dantas (filha) .
Sobre as supostas irregularidades na interpretação da aplicação da Lei 3.765/1960 na concessão das pensões instituídas às Sras. Carmem Soledade Dantas Bianchi e Márcia Rejane Rodrigues Dantas de Souza, filhas do instituidor, a unidade técnica bem expôs:
"13. 	(...) de acordo com as informações constantes no ato de pensão (peça 10, p. 2) , o instituidor militar fez a opção prevista no artigo 31 da Medida Provisória 2.215-10/2001, mediante o pagamento de uma contribuição específica de 1,5% de sua remuneração e, assim sendo, garantiu o direito ao benefício previsto no art. 7º, na versão originária da Lei 3.765/1960.
14.	Dessa forma, as pensões ora questionadas, tendo como beneficiárias filhas de militar, independe do estado civil, limite de idade, tampouco condição econômica das pensionistas, de modo que não há que se falar nas possíveis irregularidades aventadas pela denunciante quanto a este ponto".
Os demais apontamentos constantes da denúncia versam sobre supostas fraudes cometidas por militares que teriam alterado intencionalmente o sistema SiCaPEx (Sistema de Cadastramento do Pessoal do Exército) em favor da Sra. Therezinha Ferreira Rodrigues, assim como outras supostas condutas criminosas praticadas por militares, cuja competência recai sobre o Ministério Público Militar, conforme dispõem os arts. 116 e 117 da Lei Complementar 75/1993.
Entendo, tal qual a Sefip que "falta clareza e coerência nos fatos relatados e, além disso, infere-se da peça embrionária dos autos que a denunciante busca tão somente a satisfação de interesses pessoais", o que conduz à conclusão pelo não conhecimento da denúncia, por não preencher os requisitos de admissibilidade previstos no art. 235 do Regimento Interno do TCU, c/c o art. 103, § 1º, da Resolução-TCU 259/2014.
No que se refere ao requerimento de inexigibilidade de sigilo da denúncia, cabe esclarecer que o caráter sigiloso decorre de dispositivos legais e regulamentares previstos na Lei 8.443/1992 (arts. 53, §3º, e 55) , no Regimento Interno do TCU (arts. 234, §2º, e 236) e na Resolução TCU 259/2014 (art. 104) . Assim, conforme enunciado de jurisprudência que acompanha o Acórdão 846/2009-TCU-Plenário (Relator Ministro Benjamin Zymler) : "O tratamento sigiloso dado à denúncia encaminhada ao TCU independe da vontade do denunciante de ser ou não identificado".
Quanto ao pedido de vista constante da peça 7, ressalto que, enquanto os autos se encontravam em análise no meu Gabinete, foram interpostas mais três solicitações de vista dos autos (peças 15, 17 e 18) .
Por despacho, anuindo à proposta da unidade técnica, indeferi os pedidos, com fundamento nos arts. 144, §2º, e 163 do Regimento Interno, bem como nos artigos 4º, §1º, da Resolução TCU 249/2012 e art. 62, parágrafo único, da Resolução TCU 259/2014, considerando que a denunciante não apresentou razão legítima para intervir no feito nem formulou pedido de ingresso nos autos como interessada,  e, portanto, não pode ser admitida como parte no processo e não possui o direito de obter vista/cópia dos autos. 
De todo modo, cabe reconhecer que, após a edição do ato decisório respectivo, o que, no caso de processo de controle externo, será o Acórdão do Tribunal ou o despacho do relator com decisão de mérito, é permitido fornecer informações a qualquer interessado, com amparo na Resolução-TCU 249/2012, art. 4º, §1º, e na Lei 12.527/2011 (Lei de Acesso à Informação - LAI) .
Assim, considerando o acórdão ora adotado e que, após a decisão definitiva sobre a matéria, o processo de denúncia se torna público, nos termos do art. 236, §1º, do Regimento Interno TCU, proponho autorizar a vista solicitada pela denunciante.
	Ante o exposto, manifesto-me por que o Tribunal aprove o acórdão que ora submeto à deliberação deste Colegiado.
TCU, Sala das Sessões Ministro Luciano Brandão Alves de Souza, em 28 de abril de 2021.
AUGUSTO SHERMAN CAVALCANTI 
Relator